最高法院民事判決　　　　　　　　　 110年度台上字第2998號
上　訴　人　陳秋勇
　　　　　　林秀珠
　　　　　　陳信竹
　　　　　　陳治尹
　　　　　　陳孟甫
　　　　　　陳利光
　　　　　　陳季良
共　　　同
訴訟代理人　沈明欣律師
被 上訴 人　陳　軟
訴訟代理人　曾國龍律師
上列當事人間請求損害賠償事件，上訴人對於中華民國110年4月
7日臺灣高等法院第二審判決（109年度重上字第836 號），提起
上訴，本院判決如下：
    主  文
原判決廢棄，發回臺灣高等法院。
    理  由
一、本件上訴人主張：坐落新北市○○區○○段0000地號土地（
    重測前為同區社后段社后頂小段374 地號，下稱系爭土地）
    係上訴人陳秋勇、被上訴人與上訴人林秀珠、陳治尹、陳利
    光、陳季良、陳信竹、陳孟甫（下合稱林秀珠等6 人）之被
    繼承人陳糸（已於民國80年間死亡）之父陳阿文借名登記於
    被上訴人，兩造於86年3 月20日簽立共有物分割協議書（下
    稱系爭協議），確認該土地為兩造共有，陳秋勇、被上訴人
    之應有部分均為3分之1、林秀珠等6人各為18分之1，並約定
    系爭土地應分割為單獨所有。詎被上訴人竟於99年1 月15日
    以贈與為原因，將該土地移轉與其子即訴外人陳烱裕、陳亨
    五、陳烱軒、陳東亮（下稱陳烱裕等4 人）共有（下稱系爭
    移轉行為），其依系爭協議所負分割、移轉所有權之義務（
    下稱系爭義務），已給付不能。縱因法令限制，伊尚不得請
    求被上訴人履行，然其故意為系爭移轉行為，係以不正當之
    行為阻止清償期屆至，適用或類推適用民法第101條第1項規
    定，視為清償期已屆至，伊得請求被上訴人按伊可分得土地
    面積以公告現值加4 成計算，分別賠償陳秋勇新臺幣（下同
    ）419萬2,440元、林秀珠等6人各69萬6,780元等情。爰依民
    法第226條第1項規定，求為命被上訴人如數給付，及加計法
    定遲延利息之判決。
二、被上訴人則以：系爭土地係伊父贈與伊，因兩造另有其他土
    地之補償協議，為順利取得補償，並免手足爭執，伊乃同意
    簽署系爭協議，不得以之據認兩造就該土地間存有借名關係
    。縱認伊負有系爭義務，惟現行土地法令仍限制農地分割，
    該義務之清償期尚未屆至，且伊係將該土地借名登記與陳烱
    裕等4 人，無於履行期並非不能給付，不負給付不能責任等
    語，資為抗辯。
三、原審維持第一審所為上訴人敗訴之判決，駁回其上訴，係以
    ：系爭土地面積4,280.78平方公尺，使用地類別為農牧用地
    ，使用分區為山坡地保育區，有土地登記謄本可稽。依89年
    1 月26日刪除之土地法第30條、同日修正前農業發展條例（
    下稱農發條例）第30條之規定，可知兩造於86年3 月20日簽
    立系爭協議之際，系爭土地須符合上開規定，始得分割、移
    轉。又依系爭協議第2條至第4條約定，可知兩造約定系爭土
    地按該協議分割3 等分後為移轉，若因地政法令不能分割，
    則依該特定範圍分管，係以系爭土地依土地法令得為分割時
    ，作為系爭義務之履行期。而89年1 月26日修正公布農發條
    例第16條規定：「每宗耕地分割後每人所有面積未達0.25公
    頃者，不得分割」，系爭土地面積4,280.78平方公尺，如予
    3 等分，分割後面積未符合上開限制規定，系爭義務之履行
    期尚未屆至，難謂上訴人已得請求被上訴人履行給付。則被
    上訴人於99年1 月15日以贈與為原因，將系爭土地移轉登記
    與陳烱裕等4 人共有，難謂係以不正當之行為阻止清償期之
    屆至，而應視為清償期已屆至。被上訴人所負給付義務既未
    屆期，則其移轉系爭土地，是否有給付不能情形，即無審究
    必要。從而，上訴人依民法第226條第1項規定，請求被上訴
    人給付陳秋勇419萬2,440元、林秀珠等6人各69萬6,780元，
    及均自起訴狀繕本送達翌日起至清償日止，按週年利率百分
    之5 計算之利息，洵非正當，不應准許等詞，為其判斷之基
    礎。
四、按債權人在履行期屆至前，固不得請求債務人給付，惟倘契
    約成立後，債務人給付不能已確定者，縱原約定之履行期未
    屆至，亦屬給付不能，如有可歸責於債務人之事由，債權人
    即得請求其負賠償責任。查兩造約定以限制農地分割之法令
    修正取消限制時，為系爭義務之履行期，而農發條例迄未修
    正，惟被上訴人已於99年1 月15日以贈與為原因，將系爭土
    地移轉登記與陳烱裕等4 人共有，為原審認定之事實。上訴
    人又主張：被上訴人所為移轉行為，已使其所負系爭義務給
    付不能云云（見一審湖調字卷第10頁、重訴字卷第118 頁、
    原審卷第134 頁）。此攸關被上訴人是否已確定給付不能，
    而應對上訴人負賠償責任，自有究明之必要。原審未詳加研
    求審究，遽以系爭義務之履行期尚未屆至，上訴人不得請求
    被上訴人履行，即謂被上訴人移轉系爭土地，是否有給付不
    能情形，無審究必要，不無可議。上訴論旨，指摘原判決違
    背法令，求予廢棄，非無理由。
五、據上論結，本件上訴為有理由。依民事訴訟法第477條第1項
    、第478條第2項，判決如主文。
中    華    民    國   111    年    5     月    18    日
                      最高法院民事第八庭
                          審判長法官  陳  玉  完  
                                法官  周  舒  雁  
                                法官  黃  書  苑  
                                法官  謝  說  容  
                                法官  陳  麗  玲  
本件正本證明與原本無異
                                      書  記  官
中    華    民    國   111    年    5     月    27    日